臺灣高等法院花蓮分院刑事判決
111年度上易字第1號
上  訴  人  臺灣花蓮地方檢察署檢察官
被      告  王皓宇




上列上訴人因被告犯恐嚇取財案件，不服臺灣花蓮地方法院110
年度易字第170號中華民國110年11月24日第一審判決（起訴案號
：臺灣花蓮地方檢察署109年度偵字第2352號），提起上訴，本
院判決如下：
    主  文
原判決撤銷。
甲○○以強暴使人行無義務之事，處拘役20日，如易科罰金，以新
臺幣1,000元折算1日。未扣案之犯罪所得新臺幣10,000元沒收，
如全部或一部不能沒收或不宜執行沒收時，應追徵其價額。
    犯罪事實
甲○○因不滿乙○○在網路論壇上與微信ID暱稱「人生如初見」之
  年籍不詳女子(下稱甲女)為性交易後未付款，於民國109年1月
  13日晚上11時30分許，在○○縣○○鄉○○○○○廣場停車場，基於以
  強暴使人行無義務之事而為強制行為之犯意，毆打乙○○，致乙
  ○○受有頭部鈍傷合併腫脹、右側上臂鈍傷合併瘀青、下背鈍傷
  合併瘀青、雙側臀部鈍傷合併瘀青及右側大腿鈍傷合併瘀青等
  傷害後(傷害罪部分，因乙○○撤回告訴，經臺灣花蓮地方檢察
  署《下稱花蓮地檢署》檢察官為不起訴處分確定)，向乙○○索賠
  新臺幣（下同）2萬元。乙○○擔心如果不從，將再遭受不利對
  待，遂騎乘機車前往雇主住處借款，甲○○則駕駛車牌號碼000-
  0000號自用小客車尾隨，乙○○待向雇主借得2萬元後，即交予
  甲○○，以此強暴方式使迫使乙○○行無義務之事。
案經乙○○訴由花蓮地檢署檢察官偵查起訴。
    理  由
壹、程序事項
本院審理範圍
  公訴意旨中關於被告以毆打方式向告訴人乙○○索取2萬元部分
  ，因該部分事實與被告所涉傷害罪嫌部分有想像競合關係，因
  後者經告訴人撤回告訴而不起訴處分，是就前者提起公訴等語
  (見上訴書第2頁)。查被告所涉傷害部分，因告訴人撤回告訴
  ，業經花蓮地檢署檢察官為不起訴處分，有不起訴處分書可參
  (花蓮地檢署109年度偵字第2352號卷《下稱偵卷》第39頁至第42
  頁)。本院經審理後，認起訴事實與被告所涉傷害罪嫌部分確
  具有裁判上一罪之關係，因傷害罪乃告訴乃論之罪，既經告訴
  人於偵查中撤回告訴，已欠缺訴追條件，檢察官僅就一部犯罪
  事實提起公訴，效力應不及於傷害罪部分，無審判不可分之適
  用，傷害部分自非本院審理範圍，合先敘明。
證據能力取捨之意見
　本判決以下所引用之被告以外之人於審判外作成之供述證據
  ，公訴檢察官及被告知有刑事訴訟法第159條第1項不得為證據
  之情形，然均同意有證據能力(本院卷第63頁)；本院審酌上開
  證據資料製作時之情況，尚無違法不當及證明力明顯過低之瑕
  疵，亦認為以之作為證據應屬適當，依刑事訴訟法第159條之5
  第1項規定，咸認具有證據能力。其餘所依憑判斷之非供述證
  據，本院亦查無有何違反法定程序取得之情形，且各該證據均
  經本院於審判期日依法進行證據之調查、辯論，被告於訴訟上
  之防禦權，已受保障，故該等證據資料均有證據能力。
貳、實體事項
認定犯罪事實所憑證據及理由
㈠訊據被告對有於上揭時地毆打告訴人成傷後，向其索取2萬元得
  手等情，坦承不諱，核與告訴人指訴之情節相符，復有佛教慈
  濟醫療財團法人花蓮慈濟醫院診斷證明書、花蓮縣花蓮市調解
  委員會調解書可參(警卷第31、51頁，下稱本案調解書)，被告
  自白有前揭證據足資補強，堪信屬實。
㈡被告雖辯稱：我不知道告訴人跟女生性交易的事情，當時沒有
  人聯絡我過去現場。我跟告訴人拿2萬元，是因為他3、4年前
  跟我借錢未還。我除了借錢當天看過告訴人2次，之後就是在
  案發時、地，再次看到告訴人，覺得很像欠我錢的人，就上前
  問他是不是「乙○○」。我只希望他趕快還錢，他就自願帶我去
  找他老闆，我沒有恐嚇取財等語。然而：
⒈按刑法第304條強制罪所保護之法益，係人之意思決定自由與意
  思實現自由，以保護個人的意思在形成過程中不受過度、不當
  的干擾。而國家設置法院，除係在解決人民間或人民與國家間
  之糾紛外，亦希冀因有法院之設立，使得糾紛得以和平方式加
  以解決。民法第151條規定：「為保護自己權利，對於他人之
  自由或財產施以拘束、押收或毀損者，不負損害賠償之責。但
  以不及受法院或其他有關機關援助，並非於其時為之，則請求
  權不得實行或其實行顯有困難者為限。」考諸該條立法意旨，
  亦揭示國家原則禁止因自力救濟而有害於社會秩序之行為，必
  限於「以不及受法院或有關機關援助，必非於其時為之，則請
  求不得實行或其實行顯有困難者為限」時，方得對他人之「自
  由或財產」施以「拘束、押收或毀損」，非得恣意，且不得以
  傷害債務人生命、身體健康或脅迫等強烈方式為之，以避免侵
  害人性尊嚴之核心價值而失其輕重，其理至明。是以，債務人
  固有履行債務之義務，惟縱使債務人無意還款，債權人除符合
  民法第151條實施自助行為之要件外，原則上應循法律規定，
  起訴請求法院依法判決，並於取得執行名義後，聲請法院強制
  執行，以此方式實現債權權利；債權人如以強暴、脅迫之方式
  ，逼使債務人立即履行債務內容或提供票據、物品擔保，仍係
  使債務人行無義務之事，而成立強制罪。
⒉查，被告係因告訴人與甲女間之性交易糾紛，出面毆打告訴人
  並索取金錢(詳下述)，所辯固非可採，惟不論其向告訴人催討
  債務之原因為何，其為實現2萬元之財產利益，即以毆打之強
  暴方式令告訴人畏懼屈服而還款，已足引起法規範和平之騷動
  ，動搖人民對法秩序之確信，危害社會秩序，應屬過度且不當
  侵害告訴人意思決定及實現之自由。經綜合衡量被告暴行、所
  欲實現之目的、強制告訴人還款之行為，應認被告實施之強暴
  手段與所企求之目的間，具刑罰可非難性，已該當刑法第304
  條第1項強制罪構成要件。故被告所辯，無足動搖強制罪之成
  立，應不可採。
㈢綜上，被告上開強制罪之犯行，事證已臻明確，洵堪認定，應
  依法論科。
㈣至起訴意旨雖認被告係與施○○及其他2名年籍不詳之男子共 
　同為上開犯行。惟告訴人陳稱：當時僅有被告毆打我、向我索
  取金錢，施○○在旁勸架等語(原審卷第79頁)，參之告訴人於警
  詢雖亦指訴賴○○、朱○○參與犯罪，嗣因罪證不足，均經檢察官
  為不起訴處分確定，有花蓮地檢署檢察官109年度偵字第2352
  號不起訴處分書可參(偵卷第39頁至第42頁)。此外，復查無被
  告夥同他人犯罪之事證，起訴意旨此部分容有所誤，應予更正
  ，併予敘明。
論罪
㈠按刑法第305條之恐嚇危害安全罪，係指單純以將來加害生命、
  身體、自由、名譽、財產之事，恐嚇他人致生危害於安全者而
  言，如對於他人之生命、身體等，以現實之強暴、脅迫手段加
  以危害要挾，使人行無義務之事或妨害人行使權利，即應構成
  刑法第304條之強制罪，縱有恐嚇行為，亦僅屬犯強制罪之手
  段，無更論以恐嚇危害安全罪之餘地（最高法院84年度台非字
  第194號、93年度台上字第3309號判決可供參照）。被告以毆
  打之強暴方式迫使告訴人還款而行無義務之事，是核被告所為
  ，係犯刑法第304條第1項強制罪。
㈡起訴意旨雖認被告所為，係犯刑法第346條第1項恐嚇取財罪嫌
  。惟訊據被告否認有何恐嚇取財之犯行，並以前詞置辯。經查
  ：
⒈刑法第346條第1項之恐嚇取財罪，以意圖為自己或第三人不法
  之所有為構成要件之一，苟行為人僅以恐嚇方法使人交付財物
  ，而並無不法所有之意圖者，縱令其行為或可成立他項罪名，
  要無以本條之罪相繩之餘地(最高法院81年度台上字第5204號
  刑事判決意旨參照)。
⒉告訴人證稱：我於網路論壇得知甲女(暱稱「人生如初見」)在
  從事性交易，便於109年1月12日晚上7時許，約甲女從事性交
  易，當時她說不滿意可以退錢。我們一起洗澡，她幫我口交及
  打手槍。口交完後，我拿3000元給她，但我覺得她與網路照片
  有落差，所以又將錢拿回來，就趕快跑掉。翌(13)日，甲女私
  訊我，說要去○○○散步，抵達後，她說要先上廁所，約過了5分
  鐘，被告就到場打我，打完後，說要賠償他小姐費用，向我拿
  2萬元，如果不給錢，就會叫小姐對我提出強劫告訴，我就帶
  他們去找我老闆借了2萬元給他們等語(警卷第7頁，花蓮地檢
  署109年度交查字第217號卷《下稱交查卷》第18、19頁)；於原
  審證稱：我與甲女性交易後，本來有給性交易費用2500元，後
  來我把錢拿走，因為她說如果服務不好，可以不收錢。案發當
  時，我跟甲女在○○○，我等甲女上廁所，沒多久被告就出現毆
  打我，跟我說要賠償小姐費用，甲女在旁邊看。我因感到害怕
  ，所以騎車去向老闆借錢，被告就開車在後面跟。後來我向老
  闆借了2萬元交給被告等語(原審卷第98頁至第102頁)。審酌告
  訴人就與甲女性交易後復取回對價，翌日(即案發日)遭被告毆
  打，並交付2萬元之情節，前後指訴大致相符，具一貫性。參
  以告訴人與甲女發生性交易糾紛後，翌日即遭被告毆打索取金
  錢，斯時甲女亦在現場；從事件起因性質(性交易付款後又取
  回)、性交易糾紛與案發時間之密接性、甲女為性交易當事者
  復於案發時在場等情，告訴人指訴之內容尚符合事理邏輯，應
  屬可信，足認被告應係因告訴人與甲女間之性交易糾紛，出面
  毆打告訴人並索取金錢。
⒊至被告辯稱多年前僅因借款與告訴人相見，此後未再見面聯繫
  ，迄案發時，突在○○○偶遇，猶能在深夜光線非佳，場地空曠
  ，非同行之人理應自動保持相當距離之情形下，即時認出告訴
  人為借款人之辯解，非但違常，所辯：借錢給告訴人是因為當
  完兵後想賺點錢，借錢前，不認識告訴人，事先也無徵信、未
  約定利息及償還期限，只有請告訴人簽本票。後來因告訴人借
  了錢就跑掉，直到案發時才又看到，所以本票現在也已遺失等
  節，其既為賺錢而從事民間放款，竟未約定利息，已匪夷所思
  ，見告訴人分文未付，復未登門索債，嗣又遺失惟一之本票擔
  保，在在與一般民間借貸有異。被告迄未提出告訴人借款之有
  利證明，則其所辯，實違常情，要難採信。
⒋被告所辯，雖不足採，然檢察官負有證明被告犯罪之責任，倘
  所提出之證據，不足為被告有罪之積極證明，或其指出證明之
  方法，無法說服法院形成被告有罪之心證，縱使被告之辯解疑
  點重重，惟被告並無自證無罪之義務，法院仍應予被告有利之
  認定。本件被告係因告訴人與甲女間之性交易糾紛，出面毆打
  告訴人並索取金錢，乃檢察官之起訴事實架構，並確認如前。
  惟偵查機關始終未查明甲女身分並約詢到案，而甲女是否為未
  成年人、約定提供的性服務內容為何等節，均影響性交易之價
  額，然關於甲女與告訴人之性交易價格為何，僅有告訴人先後
  陳述不一之片面之詞(警詢稱「3000元」，原審作證改稱「250
  0元」)，且甲女與被告之關係，也全然不明。倘依告訴人指訴
  ，告訴人係於完成性交易後，將已給付之性交易對價款，再自
  甲女手中取回後逃逸，從民事法律觀點，實有債務不履行及侵
  權行為之事實發生，倘甲女之人格權因而受侵害者，依民法第
  227條之1、第195條第1項規定，更能請求精神上損害賠償。所
  以，本案因甲女未到案，致使告訴人與甲女之性交易糾紛實情
  為何、甲女得向告訴人請求賠償之金額為何、被告是否係受甲
  女委託向告訴人索賠而拿取金錢、甲女委託時如何告知(如事
  情原委、委託催討之金額等)、被告向告訴人所拿取之金錢有
  無超出前述損害賠償範圍等攸關被告主觀有無不法所有意圖之
  情節，俱屬不明，難認檢察官就被告主觀上不法所有意圖已盡
  舉證之責，依上開說明，尚難遽以恐嚇取財罪相繩。惟此部分
  與前揭有罪部分之基本社會事實相同，起訴書原已載明被告強
  制犯行之事實，並經檢察官當庭補充強制罪為本案起訴法條之
  一(本院卷第85頁)，被告防禦權之行使已受保障，併予敘明。
  　　
撤銷原判決之理由
　原審以告訴人就被告所實施之恐嚇行為，指訴不一，且無其他
  證據足資補強，認檢察官所舉證據不足證明被告有恐嚇取財罪
　，而諭知被告無罪，固非無見。惟被告因告訴人未支付性交易
  對價，而以傷害之強暴方式向告訴人索取金錢，業經載明於起
  訴事實，原審疏未審酌被告另該當強制罪要件，逕為無罪諭知
  ，容有未當。檢察官上訴指摘原判決不當，為有理由，爰由本
  院撤銷，改判如主文第2項所示。
科刑
  爰以行為人之責任為基礎，審酌被告為向告訴人索取賠償，以
  前揭強暴方式使告訴人交付2萬元而行無義務之事，所為實屬
  不該。併考量被告犯罪動機、目的、暨其於原審審理時自陳國
  中畢業、目前待業中、不需扶養親屬，於偵查中與告訴人達成
  調解等一切情狀，量處如主文第2項所示之刑，並諭知易科罰
  金之折算標準，以示懲儆。
沒收
㈠刑法第38條之1第1項：「犯罪所得，屬於犯罪行為人者，沒收
  之。但有特別規定者，依其規定。」同條第3項：「前二項之
  沒收，於全部或一部不能沒收或不宜執行沒收時，追徵其價額
  。」同條第5項：「犯罪所得已實際合法發還被害人者，不予
  宣告沒收或追徵。」而刑法第38條之1第5項所謂「實際合法發
  還」，是指因犯罪而生民事或公法請求權已經被實現、履行之
  情形而言。該情形不以發還扣押物予原權利人為限，其他如財
  產犯罪，行為人已依和解條件履行賠償損害之情形，亦屬之。
  申言之，犯罪所得一旦已實際發還或賠償被害人者，法院自無
  再予宣告沒收或追徵之必要；倘若行為人雖與被害人達成民事
  賠償和解，惟實際上並未將民事賠償和解金額給付被害人，或
  犯罪所得高於民事賠償和解金額者，法院對於未給付之和解金
  額或犯罪所得扣除和解金額之差額部分等未實際賠償之犯罪所
  得，自仍應諭知沒收或追徵(最高法院106年度台上字第791號
  、110年度台上字第1673號刑事判決意旨參照)。
㈡查，被告以前揭強暴方式使告訴人行無義務之事，因而取得2萬
  元，業經認定如前，2萬元屬被告本案犯罪所得，惟被告與告
  訴人達成調解並賠付1萬元，業據告訴人陳述在卷，並有本案
  調解書可參(原審卷第105頁，警卷第51頁)，依刑法第38條之1
  第5項及前揭說明，視同已發還被害人，應自實際沒收金額中
  扣除。此外，復查無刑法第38條之2第2項得不宣告沒收或酌減
  之情，爰依刑法38條之1第1項、第3項，宣告沒收被告犯罪所
  得1萬元，於全部或一部不能沒收或不宜執行沒收時，應追徵
  其價額。
據上論斷，應依刑事訴訟法第369條第1項前段、第364條、第299
條第1項前段，判決如主文。
本案經檢察官黃曉玲提起公訴，檢察官林于湄提起上訴，檢察官
施慶堂到庭執行職務。 
中　　華　　民　　國　　111 　年　　3 　　月　　3 　　日
                  刑事庭審判長法  官  林信旭
                              法  官  劉雪惠
                              法  官  廖曉萍
以上正本證明與原本無異。
被告或得為被告利益上訴之人如不服本判決，應於收受送達後20
日內向本院提出上訴書狀，其未敘述理由者，並得於提起上訴狀
後20日內向本院補提理由書（均須按他造當事人之人數附繕本）
「切勿逕送上級法院」。
因疫情而遲誤不變期間，得向法院聲請回復原狀。
中　　華　　民　　國　　111 　年　　3 　　月　　3 　　日
                              書記官  廖子絜
附錄本案論罪科刑實體法條全文：
中華民國刑法第304條
以強暴、脅迫使人行無義務之事或妨害人行使權利者，處3年以
下有期徒刑、拘役或9千元以下罰金。
前項之未遂犯罰之。